---
title: "TIDY DATA 3-27"
author: "PRISCILA C. O."
date: "2024-03-14"
output: html_document
---
.Prerrequisitos
Instalar paquete tidyverse
install.packages("tidyverse")
instalar paquete de datos
install.packages("remotes")
remotes::install_github("cienciadedatos/datos")
install.packages("datos")
Cargar paquete tidyverse
```{r}
library(tidyverse)
```
Cargar paquete de datos
```{r}
library(datos)
```
tabla 1 hasta tabla 4b
ver datos como tibble 
```{r}
datos :: tabla1
datos :: tabla2
datos :: tabla3
datos :: tabla4a
datos :: tabla4b
```
ver datos como dataframe 
```{r}
df1 <- data_frame(tabla1)
df2 <- data_frame(tabla2)
df3 <- data_frame(tabla3)
df4a <- data_frame(tabla4a)
df4b <- data_frame(tabla4b)
```
exportar los dataframes originales
```{r}
write.csv(df1, file = "df1.csv")




vignette("tibble")
```

explicación de tibble
Ordenar datos con la tabla4a (PIVOTAR)
```{r}
t4a_PIVOTANTE = tabla4a %>% 
  pivot_longer(cols = c(`1999`, `2000`), names_to = "anio", values_to = "casos")
```
 Exportar resultado: tabla ordenada
```{r}
write.csv(t4a_PIVOTANTE, file = "t4a_PIVOTANTE.csv")
```
PARTE 2
JERCICIO 2: PIVOTAR Y UNIR TABLAS

ver tabla4b

1. Pivotar tabla 4b "A LO LARGO"
```{r}
t4b_PIVOTANTE = tabla4b %>%
  pivot_longer(cols = c(`1999`, `2000`), names_to = "anio", values_to = "poblacion")

```
Unir tablas ordenadas
```{r}
union_t4 = left_join(t4a_PIVOTANTE , t4b_PIVOTANTE)

```
Exportar resultado: tabla4a + tabla4b (ordenada)
```{r}
write.csv(union_t4, file = "union_t4.csv")
```
EJERCICIO 3: DATOS ANCHOS CON TABLA 2
1. Pivotar tabla 2 "A LO ANCHO"
VER TABLA 2
Ordenar datos con la tabla 2 (PIVOTAR a lo ANCHO)
```{r}
t2_ancha = tabla2 %>% 
  pivot_wider(names_from = tipo , values_from = cuenta)
```
Exportar resultado: tabla ordenada
```{r}
write.csv(t2_ancha, file = "t2_ancha.csv")
```
PARTE 3
La tabla3, que tiene un problema diferente:
tenemos una columna (tasa) que contiene dos variables (casos y poblacion).
vER TABLA 3
Separación 1
Separar casos y población por default
```{r}
SEPARADO_1=tabla3 %>% 
  separate(tasa,into = c("casos","población"))
```
separación 2
Separar casos y población por caracter "/" "*" "-"
```{r}
SEPARADO_2=tabla3 %>% 
  separate(tasa,into = c("casos","población"),sep="/")
```
separación 3
Separar siglo y año de la columna "anio" 
```{r}
SEPARADO_3=tabla3 %>% 
  separate(anio,into = c("siglo","anio"),sep=2)
```
AHORA VAMOS A UNIR LA TABLA GENERADA ANTERIORMENTE
VER TABLA "SEPARADO 3"
Podemos usar unite() para unir las columnas siglo y anio creadas en el ejemplo anterior
```{r}
UNION_1=SEPARADO_3 %>% 
  unite(nueva,siglo,anio)
```
En este caso también necesitamos el argumento sep. Por defecto,
pondrá un guión bajo (_) entre los valores de las distintas columnas. Si no queremos ningún separador usamos ""
```{r}
UNION_2=SEPARADO_3 %>% 
  unite(nueva,siglo,anio,sep = "")
```


